【裁判字號】    92,台上,2890
【裁判日期】    920529
【裁判案由】    違反著作權法
【裁判全文】
最高法院刑事判決                              九十二年度台上字第二八九０號
    上  訴  人  甲○○
右上訴人因違反著作權法案件，不服台灣高等法院高雄分院中華民國九十二年二月二
十五日第二審判決（九十二年度上訴字第四二號，起訴案號：台灣高雄地方法院檢察
署九十年度偵字第二一０六二號），提起上訴，本院判決如左：
    主  文
原判決撤銷，發回台灣高等法院高雄分院。
    理  由
本件原判決認定上訴人甲○○係從事製造盜版光碟行業之顏坤記（另案由檢察官通緝
中）之子，與顏坤記及其所僱用之少年少年A（另案由臺灣臺南地方法院少年法庭審
理）、董和楠（業經判刑確定）及其他姓名年籍不詳之男女數名，均明知如原判決附
表四、五所示及其他不詳之音樂及影音光碟片，係分屬華納國際音樂股份有限公司、
美商迪士尼企業股份有限公司等及其他不詳著作財產權人所享有著作財產權之音樂、
視聽著作光碟片；且明知音樂著作、視聽著作、美術著作及攝影著作之重製、銷售，
均須取得著作財產權人之同意或授權始得為之。其等竟共同基於營利銷售及重製之意
圖，上訴人自民國九十年九月初起加入工作，董和楠自同年十月底起受僱於顏坤記。
由顏坤記先向不詳姓名者訂購重製之音樂、影音光碟片裸片，責請董和楠前往高速公
路近台南市○○○道附近或貨運行取得，顏坤記再利用其所有之電腦、出版機、沖版
機、晒版機、影印機等物，在台南市○區○○路三巷二十六號「新記企業社」重製音
樂及視聽光碟片封面之攝影及美術著作，製作成ＰＳ印刷母版。嗣將上開已完成之Ｐ
Ｓ印刷母版，交由少年A、董和楠、顏綸谷等人（顏綸谷等人由檢察官偵查中）委由
位在台南市○區○○路三十六號「坐標企業股份有限公司」，依該印刷母版重製音樂
光碟片及影音光碟片之封面及標頭。董和楠、上訴人及少年A復承顏坤記之指示，將
已裁剪妥之重製光碟片封面、標頭載運至位在台南市○○路七號之光碟片組裝工廠內
，利用外殼、底殼、收縮膜及光碟裸片等物，藉顏坤記所購置之包裝機等物及人工之
方式，依據他人所須之音樂或影音光碟片數量，包裝成箱，再由董和楠或有時由上訴
人以自用小貨車載運至不知情之貨運公司站寄送予不詳姓名之訂購者，以完成交付。
少年A則大多在該工廠附近從事把風工作。渠等均賴之維生，以之為常業（受侵害之
著作物名稱、數量及著作財產權人，均詳如原判決附表四、五所示），嗣經警循線查
獲等情。因而撤銷第一審關於論處上訴人罪刑之判決，改判仍論處上訴人成年人與未
滿十八歲之人，共同意圖銷售而擅自以重製之方法侵害他人之著作財產權為常業罪刑
，固非無見。
惟查：(一)按有罪之判決書，應記載犯罪之事實，諸凡有關犯罪之時間、地點、方法、
態樣，以及適用法律有關之事項，均應為詳實之記載，始足為適用法律之依據。依原
判決認定之事實，上訴人除重製及銷售如原判決附表四、五所列滾石國際音樂股份有
限公司等人之音樂著作、視聽著作、美術著作及攝影著作外，尚銷售其他不詳著作財
產權人所享有之不詳音樂著作及視聽著作。但著作權法第九十四條之常業罪，享有著
作財產之人及其享有之音樂或視聽著作，乃犯罪構成要件要素，自應於事實欄內為明
白記載，始足為適用法律之依據。究竟所謂不詳著作財產權人享有之不詳著作，究係
何種著作？侵害何人之著作財產權？其認定之依據為何，原判決對此部分，均未詳加
調查審認，並於事實欄內為明白記載，致事實尚非明確，本院自無從為適用法律當否
之判斷。(二)按著作權法第九十四條所謂以犯第九十一條、第九十二條或第九十三條之
罪為常業者，係指專以觸犯第九十一條或第九十二條、第九十三條，或兼犯前揭二條
以上之罪，為其日常之職業，賴以為生而言，為第九十一條、第九十二條或第九十三
條犯罪之加重態樣，且性質上屬多數行為之集合犯，法律上擬制為一罪，其反覆從事
之多數行為相互間並不發生連續犯、牽連犯或想像競合犯之問題。如基於常業之犯意
而犯第九十一條、第九十二條或第九十三條之罪，則應擇其重者論以意圖銷售或出租
而擅自以重製之方法侵害他人之著作財產為常業罪。原判決理由竟謂「上訴人甲○○
擅自重製他人享有著作權之物及意圖營利而交付重製侵害他人著作物之行為，侵害如
附表四、五所示著作權人及其他不詳著作權人之著作（財產）權，為同種想像競合犯
，應分別從一重處斷。又渠等所犯以明知為侵害他人著作權之物，意圖營利而交付之
方法，侵害他人之著作權為常業罪，與意圖銷售而擅自以重製之方法侵害他人之著作
財產權為常業罪間，有方法結果之牽連關係，應從一情節較重之意圖銷售，而擅自以
重製之方法侵害他人之著作財產權為常業罪處斷。」云云，自有適用法則不當之違誤
。(三)原判決認定上訴人所侵害之著作物名稱、數量及著作財產權人，均詳如原判決附
表四、五所示（見原判決第三頁第二、三行）。但依據該附表四所列之侵害音樂著作
部分之數量共九萬五千四百二十二片；該附表五所列之侵害視聽著作部分之數量為一
萬四千六百零七片。此與原判決附表一編號一所列查扣之重製之音樂光碟片共十萬五
千三百二十二片，編號二所列之重製之影音光碟片共二萬五千一百九十九片，並不相
符。原判決事實之記載前後矛盾，亦有未合。(四)依起訴書之記載：上訴人「於著作財
產人出版新錄音、視聽著作重製物時即先行購買，……，未經過附表所示著作財產人
與其他未具告訴之著作財產權人同意或授權，一方面交付前開取得的錄音、視聽著作
重製物給不詳的壓片工廠製造而擅自重製（未經同意擅自重製錄音、視聽著作）」等
情。檢察官已起訴上訴人涉犯意圖銷售擅自重製他人之錄音及視聽著作物犯行。原判
決除對下載ＭＰ３涉及重製音樂著作部分外，對上開檢察官起訴所指部分是否成立犯
罪，並未審理判決，自有已受請求之事項未予判決之違法。上訴意旨執以指摘原判決
不當，非無理由，應認有發回更審之原因。原判決不另為無罪諭知部分，因與發回部
分有審判不可分之關係，爰一併發回，附此敘明。
據上論結，應依刑事訴訟法第三百九十七條、第四百零一條，判決如主文。
中      華      民      國    九十二    年      五      月    二十九    日
                              最高法院刑事第六庭
                                  審判長法官  吳  雄  銘
                                        法官  池  啟  明
                                        法官  石  木  欽
                                        法官  郭  毓  洲
                                        法官  吳  三  龍
      右正本證明與原本無異
                                              書  記  官
中      華      民      國    九十二    年      六      月      二      日


司法院資訊處製作；財團法人民間司法改革基金會備份。
